臺灣高等法院民事判決
110年度家上字第86號
上  訴  人  陶〇
上列上訴人與被上訴人彭〇〇〇等間請求確認收養關係不存在事件
，對於中華民國110年3月10日臺灣新竹地方法院110年度親字第7
號第一審判決提起上訴，判決如下：
    主      文
原判決廢棄，發回臺灣新竹地方法院。
    事實及理由
一、按第一審之訴訟程序有重大之瑕疵者，第二審法院得廢棄原
    判決，將該事件發回原法院，但以因維持審級制度認為必要
    時為限。前項判決，得不經言詞辯論為之。民事訴訟法第45
    1條第1 項、第453條定有明文。所謂訴訟程序有重大之瑕疵
    者，係指第一審違背訴訟程序之規定，其違背與判決內容有
    因果關係，或因訴訟程序違背規定，不適於為第二審辯論及
    判決之基礎者而言(最高法院48年台上字第127號判例意旨參
    照)。次按確認收養關係存否事件，為家事事件法第3條第1
    項所定甲類第4款之家事訴訟事件，由第三人提起確認收養
    關係存在之訴，依同法第39條規定應以養父母及養子女為共
    同被告，其中一方已死亡者以生存之他方為被告。倘該收養
    關係之當事人均已死亡，其適格被告當事人，家事事件法雖
    未明定，惟同法第67條第1項規定「就法律所定親子或收養
    關係有爭執，而有即受確認判決之法律上利益者，得提起確
    認親子或收養關係存在或不存在之訴」，是原告有即受確認
    判決之法律上利益者，得提起確認收養關係存在之訴(同院1
    08年度台上字第2499號判決意旨參照)。再按確認之訴，祇
    須主張權利之存在者對於否認其主張者提起，當事人即為適
    格(同院60年度台上字第4816號判決意旨參照)。
二、上訴人起訴主張：○○市○○區○○段000地號土地(下稱系爭土地
    )為訴外人甲○○(經原法院以102年度亡字第83號裁定宣告於0
    0月0月00日死亡)所有，甲〇〇與訴外人即被上訴人之母乙〇(
    於000年0月00日死亡)間並無收養關係存在，被上訴人對系
    爭土地並無繼承權，卻以繼承分割為原因登記為所有權人，
    並信託予訴外人丙〇〇、丁〇〇、戊〇〇(下稱丙〇〇等3人)管理，
    嗣丙〇〇等3人於105年間以伊無權占有系爭土地為由，訴請伊
    拆屋還地及返還相當於租金之不當利。因被上訴人非系爭土
    地之繼承人，丙〇〇等3人對伊提起前揭訴訟並不合法，伊自
    有受確認判決之法律上利益，且甲〇〇與乙〇均已死亡，爰對
    被上訴人訴請確認甲〇〇與乙〇之收養關係不存在等語。揆諸
    首揭說明，應認有確認利益，且無當事人不適格情事。原法
    院認上訴人之訴，當事人適格有欠缺，在法律上顯無理由，
    未經言詞辯論逕以判決駁回，訴訟程序自屬有重大瑕疵，上
    訴人不同意由本院就本件自為判決(見本院卷第35頁)，則為
    維持審級制度，自有將本事件發回原審法院更為裁判之必要
    。爰不經言詞辯論，將原判決廢棄，發回原審法院重行審理
    ，以符法制。
三、據上論結，本件上訴為有理由。依民事訴訟法第451條第1項
    、第453條，判決如主文。
中　　華　　民　　國　　110 　年　　6 　　月　　22　　日
                  家事法庭
                      審判長法  官  王怡雯
                            法  官  朱美璘
                            法  官  何君豪
正本係照原本作成。
如不服本判決，應於收受送達後20日內向本院提出上訴書狀，其
未表明上訴理由者，應於提出上訴後20日內向本院補提理由書狀
（均須按他造當事人之人數附繕本）上訴時應提出委任律師或具
有律師資格之人之委任狀；委任有律師資格者，另應附具律師資
格證書及釋明委任人與受任人有民事訴訟法第466 條之1第1項但
書或第2項所定關係之釋明文書影本。如委任律師提起上訴者，
應一併繳納上訴審裁判費。
中　　華　　民　　國　　110 　年　　6 　　月　　25　　日

　　　　　　　　　　　　　  書記官  陳奕伃